臺灣高等法院民事判決
110年度家上更一字第5號
上  訴  人  鞏嫦如  

訴訟代理人  陳鼎正律師
被  上訴人  潘鳳嬌  
訴訟代理人  黃世忠  

上列當事人間請求確認繼承權不存在事件，上訴人對於中華民國
108年5月2日臺灣士林地方法院107年度家繼訴字第69號第一審判
決提起上訴，經最高法院發回更審，本院於110年9月22日言詞辯
論終結，判決如下：
    主      文
上訴駁回。
第二審及發回前第三審訴訟費用由上訴人負擔。
    事實及理由
壹、程序方面：
    按確認法律關係之訴，非原告有即受確認判決之法律上利益
    者，不得提起之，民事訴訟法第247條第1項前段定有明文。
    此所謂即受確認判決之法律上利益，係指因法律關係之存否
    不明確，致原告在私法上之地位有受侵害之危險，而此項危
    險得以對於被告之確認判決除去之者而言，故確認法律關係
    成立或不成立之訴，苟具備前開要件，即得謂有即受確認判
    決之法律上利益（最高法院42年度台上字第1031號判決意旨
    參照）。上訴人主張其為被繼承人鞏潘來富之養女，而被上
    訴人與鞏潘來富間並無收養之親子關係存在，非鞏潘來富之
    繼承人，卻經登記為鞏潘來富之女，上訴人認其在法律上之
    地位與權利有不安之狀態存在，且此種不安之狀態，得以確
    認判決將之除去，依前開說明，應認其提起確認之訴，有法
    律上之確認利益。
貳、實體方面：
一、本件上訴人主張：伊為被繼承人鞏潘來富（於民國105年11
    月20日死亡）與其配偶鞏開雲所收養之女，被上訴人雖於鞏
    潘來富結婚前即登記為鞏潘來富之長女，惟非其所親生，亦
    無自幼撫養之情，更未經被上訴人之原生父母同意收養，要
    與74年6月5日修正前民法（下稱修正前民法）第1079條但書
    規定不符，被上訴人與鞏潘來富間自無因收養成立法律上之
    親子關係存在，自非鞏潘來富之繼承人等語，爰求為確認被
    上訴人對伊之被繼承人鞏潘來富之繼承權不存在之判決（原
    審為上訴人敗訴之判決，上訴人聲明不服，提起上訴）。上
    訴聲明：㈠原判決廢棄、㈡確認被上訴人對鞏潘來富之繼承權
    不存在。
二、被上訴人則以：伊雖非鞏潘來富親生，然自伊出生時起，鞏
    潘來富即以收養伊為子女之意思，將伊登記為長女，並將伊
    之戶籍設於鞏潘來富位於臺灣省臺北縣○○鎮○○里0鄰00○○○巷
    00號之住所（下稱竹圍住所），足見鞏潘來富確有收養伊為
    子女之真意。雖鞏潘來富與鞏開雲婚後未久即搬至士林而未
    與伊同住，但每月仍有支付伊之扶養費；自伊懂事以來，與
    鞏潘來富、上訴人依序以母女、姊妹相稱，故伊自因鞏潘來
    富之自幼撫養而與之成立收養之親子關係，伊對鞏潘來富當
    有繼承權存在等語，資為抗辯。並答辯聲明：上訴駁回。
三、本院之判斷：
　㈠按民法上之親子關係未必貫徹血統主義，因此，在無真實血
    統聯絡，而將他人子女登記為親生子女，固不發生親生子女
    關係，然其登記為親生子女，如其目的仍以親子一般感情，
    而擬經營親子的共同生活，且事後又有社會所公認之親子的
    共同生活關係事實存在達一定期間，為尊重該事實存在狀態
    ，不得不依當事人意思，轉而認已成立擬制之養親子關係。
    次按關於親屬之事件，在民法親屬編修正前發生者，除民法
    親屬編施行法有特別規定外，不適用修正後之規定。又按民
    法第1079條於74年6月3日修正公布前，以收養之意思，收養
    他人未滿7歲之未成年人為子女者，如未成年人有法定代理
    人，且該法定代理人事實上能為意思表示時，應由其代為並
    代受意思表示，始成立收養關係。最高法院民事大法庭已以
    108年度台上大字第1719號裁定就是類案件之法律爭議，作
    出前揭統一見解（最高法院110年度台上字第291號判決意旨
    參照）。
　㈡查被上訴人雖經登記為鞏潘來富之長女，有戶籍謄本、戶籍
    登記簿在卷可憑（見原審卷第11、19頁），然兩造就被上訴
    人與鞏潘來富間並無真實血統聯絡乙節均不爭執（見本院前
    審卷第122、250頁、本院卷第34頁）。又鞏潘來富於19年5
    月15日生，39年5月15日成年，戶籍原設於竹圍住所，嗣於4
    1年2月10日與鞏開雲結婚，婚後於41年2月29日遷居臺北縣
    士林鎮（現改制為臺北市士林區）；而被上訴人於39年10月
    12日出生時起，即設籍於竹圍住所等情，亦有戶籍登記簿附
    卷可按（見原審卷第18-22頁）。足見鞏潘來富於被上訴人
    出生後未滿7歲時，曾與之同住於竹圍住所年餘之久，衡以
    鞏潘來富當時已為成年人，信應具有養育子女之相當能力；
    則其登記被上訴人為其子女並與之同住，自堪認係以母親身
    分自居而撫育被上訴人。被上訴人雖未隨鞏潘來富於41年2
    月29日遷出，仍繼續留在竹圍住所與潘地、潘黃伴（即鞏潘
    來富之父母）同住，然鞏潘來富之配偶鞏開雲為東新紡織廠
    工人，並於45年1月27日後與鞏潘來富共同收養上訴人，此
    為兩造所不爭執，並有上訴人之戶籍謄本、戶籍登記簿可參
    （見原審卷第6、12、21頁、第30頁背面），堪認鞏潘來富
    夫婦於婚後確有相當經濟收入可支應包括被上訴人在內之子
    女生活費用。再參以證人丙○○證稱：伊與被上訴人在竹圍住
    所生活過幾年，從小叫被上訴人姐姐，聽長輩說被上訴人是
    伊阿姨鞏潘來富收養的女兒，鞏潘來富、鞏開雲與上訴人住
    在士林，鞏潘來富會與上訴人一起回來竹圍住所看潘地、潘
    黃伴，同住期間伊聽到被上訴人係叫潘地、潘黃伴「阿公」
    、「阿嬤」；早期伊還沒搬到竹圍住所時，潘黃伴沒有工作
    ，潘地需要幫忙就去幫忙，但工作不穩定，好像是伊母親上
    班供養，50幾年間伊母親過世後，伊從高雄搬回竹圍住所跟
    潘黃伴住時，潘地已經沒有在工作了等語（見本院前審卷第
    184-186、188頁），足徵被上訴人居住於竹圍住所期間，與
    潘地、潘黃伴係以祖孫關係相稱；且潘地、潘黃伴之經濟來
    源，實應係仰賴在外工作之女兒如潘月、鞏潘來富供養，是
    被上訴人所辯：鞏潘來富與鞏開雲婚後出去住賺錢，鞏潘來
    富幫人家煮飯，鞏開雲在紡織工廠上班，其等再拿錢回來養
    伊及祖父母等語（見原審卷第63頁、本院前審卷第124-125
    頁），應非子虛。故鞏潘來富雖自41年2月29日起因搬離竹
    圍住所而無法實際照顧被上訴人起居，但其持續以供應金錢
    之方式，由親人協助照護養育被上訴人，直至其於105年11
    月20日死亡時，均未更正前開不實之戶籍登記，甚至於其死
    之後，上訴人亦以被上訴人同為鞏潘來富女兒，一起列名於
    鞏潘來富訃聞中「孝女」之列(見原審卷第49頁)，自堪認鞏
    潘來富有以被上訴人為其子女而自出生時繼續撫養被上訴人
    ，以及此等養親關係始終存在。
　㈢上訴人雖主張：被上訴人之原生父母並未同意出養被上訴人
    ，被上訴人之出養不符合修正前民法相關規定云云；惟查：
　⒈證人甲○○（按證人潘雪因冠夫姓「唐」，下稱潘雪）與被上
    訴人為親生姊妹，此為兩造所不爭執，依戶籍資料所載，證
    人潘雪之原生父母為謝老利及張綢（見本院卷第75頁），且
    其到庭作證時，本院職權勘驗其身分證證件亦記載「父親謝
    老利、母親張綢」（見本院卷第155頁）。再依證人潘雪於
    本院證稱：伊為被上訴人之親姊妹，小時候就知道伊等均出
    養於他人。伊之養母有說：伊是老五，四個月的時候就被收
    養，被上訴人是老七，一出生就就抱給鞏潘來富收養，當作
    親生女兒去養。伊與被上訴人自小就有聯繫，大家住在附近
    ，以前老房子是三合院，房子都蓋在一起；伊等親生父母當
    然有同意收養，伊父母生了9個女兒，只有三姊沒有送給別
    人，但她18歲就嫁人了，其他女兒有的給人家當養女，有的
    給人家報出生；伊與被上訴人被收養後還有互相聯絡，因為
    都是住在附近，生活都是一起的，也有跟原生父母聯絡，有
    時候會回去看原生父母，伊等原生父母與養父母都是朋友，
    原生父母死亡時，伊等也有回去送葬，弟弟們結婚時伊等也
    有參加等語（見本院卷第156-158頁）。查謝老利、張綢雖
    均已死亡，無從作證說明當時出養被上訴人之詳情，然審酌
    被上訴人自出生時起即設籍於鞏潘來富之竹圍住所，且與鞏
    潘來富共同生活至鞏潘來富外出工作、結婚，始與鞏潘來富
    之父母潘地、潘黃伴生活，並由鞏潘來富支付被上訴人之生
    活費。且依證人潘雪上開所述，其等之養父母與原生父母謝
    老利、張綢均為相識，且為朋友，平時婚喪喜慶亦互有往來
    。倘被上訴人之原生父母謝老利、張綢未同意被上訴人出養
    給鞏潘來富，被上訴人焉有可能自出生時即與鞏潘來富共同
    生活、並由鞏潘來富申報戶籍，登記被上訴人為鞏潘來富之
    長女。而被上訴人之原生父母謝老利、張綢又豈可能在認識
    鞏潘來富之情況下，容忍被上訴人之戶籍設於鞏潘來富住處
    ，且登記為鞏潘來富之女，並與鞏潘來富以母女相稱，共同
    生活。是被上訴人之原生父母謝老利、張綢同意被上訴人由
    鞏潘來富收養，應堪認定。
　⒉又依臺北市北投區戶政事務所109年12月14日北市投戶資字第
    1096010400號函文所載「經查詢戶役政資訊系統，謝老利與
    張綢共育有3子7女，長女、六女、七女被他人收養；次女、
    四女、五女僅查得於日治時代戶籍資料，無後續設籍資料」
    等內容（見本院卷第101頁），且自該函所附張老利、張綢
    之子女戶籍資料以觀（見本院卷第103-125頁），亦無從看
    出被上訴人曾在其等戶籍內，而被上訴人之戶籍資料亦僅載
    其母為鞏潘來富等情（見原審卷第11、19頁），益徵證人潘
    雪所述：伊父母生了9個女兒，除了三姊未出養，其餘姊妹
    有的出養、有的一出生就抱給他人養等語，尚非無據。則被
    上訴人辯稱：其出生即由鞏潘來富收養，由其報戶口等語（
    見本院卷第158頁），應屬實在。
　㈣至於上訴人主張：依證人丙○○所述，被上訴人並未稱鞏潘來
    富「媽媽」，而是直呼鞏潘來富之名「來富」，且被上訴人
    前夫受潘地分配房地財產，足認被上訴人實際係由潘地夫婦
    收養，僅因潘地夫婦與被上訴人之年紀相差懸殊，才將被上
    訴人登記為鞏潘來富之長女；又鞏潘來富若欲收養被上訴人
    ，理應與鞏開雲共同收養被上訴人云云；惟查，證人丙○○雖
    證稱：曾聽聞被上訴人叫「來富」，然其已不記得是在何種
    情況下聽到，也不記得是在哪個地方聽到，亦未向其他長輩
    或親屬求證實情等語（見本院前審卷第186頁）；審酌子女
    道出父母姓名之原因或場合原因不一，證人丙○○所聽到被上
    訴人說出「來富」時，究竟是在稱呼鞏潘來富，或是在解釋
    其母之姓名，抑或僅是孩童天真之語，均未可知，尚無從僅
    以證人丙○○此部分語焉不詳之證述，即為被上訴人不利之認
    定。又上訴人以潘地將房產分配予被上訴人之配偶黃伯光，
    而空言臆測被上訴人實際由鞏潘來富之父母潘地、潘黃伴收
    養，委無足採。而鞏潘來富於婚前收養被上訴人，而未與配
    偶鞏開雲共同收養乙節亦與本院認定鞏潘來富與被上訴人間
    是否成立收養之法律關係無涉。況自被上訴人提出之照片以
    觀（見原審卷第38-43頁），不僅被上訴人及其子女與鞏潘
    來富多有往來、共度節慶，兩造亦曾身著相同之姊妹裝，且
    與鞏潘來富一同出遊，更曾與鞏潘來富之父潘地、配偶鞏開
    雲共同拍攝全家福，顯見被上訴人與鞏潘來富間確以母女之
    情相待，互動頻繁、感情深厚；至鞏潘來富往生前，兩造對
    於被上訴人為其養女之事實，均未有爭執，甚於鞏潘來富往
    生後，均未見上訴人爭執被上訴人養女之身分，鞏潘來富喪
    禮訃聞更同列兩造為孝女，已如前述；惟因鞏潘來富於105
    年11月20日死亡後，上訴人自同年月23日即開始陸續盜領遺
    產，經臺灣士林地方法院檢察署檢察官於107年3月26日以10
    6年度調偵字第1129號起訴後，經臺灣士林地方法院於107年
    6月19日行準備程序，上訴人始於107年7月9日提起本件訴訟
    ；而上訴人於偵查時亦稱「乙○○也是鞏潘來富的養女，法律
    上只有我與乙○○是繼承人」（見原審卷第15頁）；另就盜領
    遺產，先是辯稱「因鞏潘來富生前有要伊幫她去銀行將到期
    的定存領出來去修繕房屋，鞏潘來富並因此將其銀行存摺、
    印章、密碼都交給伊，伊依鞏潘來富的吩咐領了定存，但後
    來鞏潘來富過世之喪葬費用伊無力支付，就跑去提款，並解
    除定存；又改稱「伊扶養鞏潘來富長期支出約120萬元，伊
    認為鞏潘來富過世後，伊有權利取回伊墊付之120萬元，所
    以才去提領款項」；嗣復稱「伊在提領本案款項時，就知道
    乙○○只是養女，且收養關係有問題」云云，此有上開起訴書
    在卷可按（見原審卷第50-54頁）。益證上訴人知悉被上訴
    人亦為鞏潘來富之養女，僅因為脫免另案之刑事責任，乃提
    起本件訴訟欲排除被上訴人之繼承權，至為明確。綜上，上
    訴人之主張，皆不足採。
　㈤基上，鞏潘來富以收養之意思，收養被上訴人為其子女，被
    上訴人自出生即交由鞏潘來富扶養，斯時被上訴人未滿7歲
    ，由被上訴人之原生父母謝老利、張綢代為並代受收養之意
    思表示，則被上訴人與鞏潘來富間成立收養之法律關係，實
    堪認定。被上訴人既為鞏潘來富之女，復無民法第1145條規
    定喪失繼承權之情事，依民法第1138條第1款規定，其對鞏
    潘來富自有繼承權存在。
四、綜上所述，被上訴人對鞏潘來富有繼承權存在，上訴人請求
    確認被上訴人對鞏潘來富之繼承權不存在，即無理由，不應
    准許。從而，原審為上訴人敗訴之判決，核無不合。上訴意
    旨指摘原判決不當，求予廢棄改判，為無理由，應予駁回。
五、本件事證已臻明確，兩造其餘之攻擊或防禦方法及所用之證
    據，經本院斟酌後，認為均不足以影響本判決之結果，爰不
    逐一論列。
六、據上論結，本件上訴為無理由，依家事事件法第51條，民事
    訴訟法第449條第1項、第78條，判決如主文。　
中　　華　　民　　國　　110 　年　　10　　月　　6 　　日
                  家事法庭
                      審判長法  官  張靜女
                            法  官  范明達
                            法  官  葉珊谷
正本係照原本作成。
如不服本判決，應於收受送達後20日內向本院提出上訴書狀，其
未表明上訴理由者，應於提出上訴後20日內向本院補提理由書狀
（均須按他造當事人之人數附繕本）上訴時應提出委任律師或具
有律師資格之人之委任狀；委任有律師資格者，另應附具律師資
格證書及釋明委任人與受任人有民事訴訟法第466 條之1第1項但
書或第2項所定關係之釋明文書影本。

中　　華　　民　　國　　110 　年　　10　　月　　6 　　日

                            書記官  陳玉敏